臺灣臺北地方法院民事判決　　　　　　 95年度訴字第11747號
原　　　告　迪克力企業有限公司
法定代理人　甲○○
訴訟代理人　乙○○
被　　　告　復華商業銀行股份有限公司
法定代理人　丁○○
訴訟代理人　丙○○
訴訟代理人　林文鵬律師
訴訟代理人　劉上銘律師
上列當事人間因塗銷抵押權登記事件，本院於九十六年四月三日
言詞辯論終結，判決如下：
    主  文
原告之訴駁回。
訴訟費用由原告負擔。
    事實及理由
一、原告主張：
 (一) 原告所有之牌照號碼7310-MQ號 (原6T-0593號)、引擎號碼
    為4G63Z011387號之自用小客車（下稱系爭車輛），前於民
    國(以下同)94 年7月10日辦理更換行車執照手續時，北區監
    理所於94年7月22曰發函通知原告系爭車輛行照並未過期，
    且車籍資料所有人已變更、其上登載有被告為抵押權人之動
    產擔保登記。經原告向北區監理所查證後，始知系爭車輛受
    詐騙集團以冒用簡義雄名義，將原告所有系爭車輛先向台北
    市監理處辦訖過戶登記後，再以該人名義併以系爭車輛作擔
    保，向被告辦理貸款，並向北區監理所就系爭車輛辦理動產
    抵押設定登記。
 (二) 系爭車輛之車籍資料固存有以被告為動產抵押權人之動產抵
    押登記，惟原告為車輛真正所有權人，自始至今均未曾向被
    告申請動產擔保抵押及融資貸款，復參以被告亦自承本件動
    產擔保抵押登記與貸款均係出於詐騙集團冒第三人之名義所
    為等語可知，動產抵押登記存在於系爭車輛上即非合法且有
    妨害原告之所有權，是原告依法請求塗銷系爭動產抵押權登
    記，即有理由，應予准許。次以，系爭動產抵押權所擔保之
    債權既為詐騙集團偽造他人名義所為，故該債權除未合法成
    立外，更未存在於兩造之間，而參以抵押權之從屬性性質以
    觀，系爭動產抵押權應失所附麗，亦應予塗銷登記，是原告
    起訴請求將該抵押登記塗銷，亦有理由。
 (三) 被告固主張伊受僱人有至系爭車輛現場，確認自稱簡義雄之
    人確實占有系爭車輛並拍照存證云云。然被告並未說明如何
    進行確認系爭車輛確實屬於自稱簡義雄之人所占有中並對系
    爭車輛有事實上之管領力，更何況車籍資料上登記所有人僅
    為車輛管理之行政措施，尚不得據以憑斷系爭車輛實際上之
    所有權歸屬。又按「無權利人就權利標的物所為之處分，經
    有權利人之承認始生效力。」民法第118條定有明文。系爭
    車輛實際上之所有權，既非由自稱簡義雄之人所有，而不適
    用「公示原則」與「公信原則」，已如前述，故系爭車輛其
    車籍資料縱被登記予自稱簡義雄之人，但實際上所有權人仍
    為原告，自稱簡義雄之人對系爭車輛並無處分權卻自行設定
    抵押權登記予被告，當屬上開規定之無權處分而屬無效。設
    定抵押權之行為既屬無效，系爭車輛登記有動產擔保抵押權
    之情形，即應塗銷，以符法旨。
 (四) 末按「故意或過失，不法侵害他人之權利者，負損害賠償責
    任。」、「負損害賠償責任者，除法律另有規定或契約另有
    訂定外，應回復他方損害發生前之原狀。」民法第184條第1
    項前段、第213條第1項分有明文。本件被告過失未注意前來
    辦理動產擔保之人是否確為動產所有人，且未查證車籍資料
    之真實性，即據以辦理動產抵押登記，已侵害原告對系爭車
    輛所有權，是原告依侵權行為法則，起訴請求被告應塗銷系
    爭動產抵押登記用以回復原狀，即有理由，應准許之。次查
    ，被告明知系爭動產上所設定之45萬元動產擔保抵押登記為
    虛偽，惟經原告發函催告應迅予塗銷時，仍推辭拒不辦理，
    使系爭車輛將受被告以動產擔保交易法第17條規定逕行占有
    之情，而原告為避免此情，僅能將為營業需要之系爭車輛停
    用，造成原告損失。而系爭車輛同型車每日租金為新台幣
    2,00 0元，原告停用系爭車輛後即受有每日需另行租用同型
    車之租金損失，其時間自系爭汽車於94年7月22日發現受第
    三人偽辦動產擔保登記時至北區監理所通知辦理重新登檢領
    照事宜 (94年11月23日)共四個月，每月以22日營業天數，
    共88天，所需租金損失為176,000元，此部分無法使用系爭
    車輛所致之損失，應由被告賠償。
 (五) 爰依民法第767條、第184條提起本訴，並聲明：(1)被告應將
    牌照號碼7310-MQ號 (原6T-0593號)、引擎號碼4G63Z011387
    號，於交通部公路總局台北區監理所所設定之動產抵押權登
    記塗銷。(2)被告應給付原告新台幣17萬6千元整，及自本起
    訴狀繕本送達翌日起至清償日止, 按年息百分之5計算之利
    息。
二、被告則以下列等語置辯：
 (一) 動產物權係以「占有」為其權利之公示方法，而民法第943
    條規定：「占有人於占有物上行使之權利，推定其適法有此
    權利。」，查被告公司辦理簡義雄貸款案之核貸過程，被告
    公司承辦人員為踐行對保程序，曾親自至申請人所在工地對
    保，除核對簡義雄之身分及申貸車輛之狀況外，並確認系爭
    車輛現為自稱簡義雄之人占有中，按上開民法第943條規定
    ，被告公司因自稱簡義雄之人確實占有系爭車輛，並輔以監
    理機關核發之「汽車新領牌照登記書」以及「汽（機）車過
    戶登記書」，以致被告公司確認系爭核貸車輛係由原所有權
    人「迪克力公司」過戶「簡義雄」名下，現正由自稱簡義雄
    之人占有中後，向監理機關申請動產抵押權之設定，經監理
    機關完成動產抵押權之設定登記，被告公司始核撥所貸款匯
    入自稱簡義雄之人所指定之帳戶內，被告公司自始未知自稱
    簡義雄之並非系爭核貸車輛之所有權人，自屬善意之第三人
    而應受上開公信原則之保障，不因自稱簡義雄之人非系爭核
    貸車輛之所有權人而異其結果。
 (二) 又本案中被告從未讓與系爭動產抵押權予他人，亦未將系爭
    動產抵押權做為其他債權之擔保，核無違反民法中有關抵押
    權從屬性之規定。又被告公司與自稱簡義雄之人間確實有消
    費借貸關係存在，此有汽車貸款申請書與被告公司批覆核准
    書可稽，且被告公司亦依約將核貸款項匯入申貸人指定之帳
    戶內，被告公司與佯稱簡義雄之人間消費借貸關係業已有效
    成立，不因申貸人冒用簡義雄之名義而異其效力，自無違反
    抵押權從屬性之情。
 (三) 被告對於原告遭詐騙集團設計乙事毫不知情，並無故意或過
    失可言，核與侵權行為之要件不符，況且系爭核貸車輛目前
    正由原告占有中，原告自得自由使用，如遭被告公司查扣，
    亦屬法律規定之法律效果，而非侵權行為所生之損害，原告
    請求另為租用同型車租金176,000元之損害賠償，並無理由
    。
 (四) 並聲明：原告之訴駁回。
三、兩造不爭執之事實：
 (一) 系爭車輛於94年7月5日由不知名第三人持偽造之原告公司營
    利事業登記證、公司執照影本向台北區監理所補發行車執照
    及汽車新領牌照登記書，並於94年7月14日過戶至簡義雄名
    下。
 (二) 94年7月13日自稱簡義雄之人，持上開補發之汽車新領牌照
    登記書、偽造之簡義雄身分證影本等文件，向被告公司申請
    辦理汽車貸款，經被告公司板橋分行行員謝徽辰審核後，於
    94年7月28日至北區監理所辦理系爭車輛動產抵押權設定登
    記，並於94年7月25日撥款45萬元入申請人指定帳戶。
四、原告主張系爭車輛遭詐欺集團冒名辦理動產抵押權設定，且
    其因此受有租金損失等語；但為被告所否認，並以前開情詞
    置辯。是以本件之爭點即在於：(一)原告請求塗銷抵押權設定
    登記有無理由？(二)原告得否請求相當於租金之損害賠償？經
    查：
 (一) 原告請求塗銷抵押權設定登記無理由
    原告主張其並未向被告抵押借款，系爭車輛為被告設定動產
    抵押係遭第三人冒名過戶後所為等情，業據其提出汽車新領
    牌照登記書、領牌繳費證明單、北區監理所北監車字第0940
    027793號函為證，而申請貸款之「簡義雄」所提之身分證係
    偽造等情，亦經台灣台北地方法院檢察署94年度偵字第1763
    5號調查明確，有不起訴處分書附卷可參。然「按土地法第
    43條所謂登記有絕對效力，係為保護第三人起見，將登記事
    項賦與絕對真實之公信力，故真正權利人僅在未有第三人取
    得權利前，得以登記原因無效或得撤銷為塗銷登記之請求，
    至若已有第三人本於現存之登記而為取得權利之新登記以後
    ，則除得依土地法第68條規定請求損害賠償外，不得更為塗
    銷登記之請求，因之真正權利人對於第三人依此取得之不動
    產，訴請返還，自無法律上之根據」 (最高法院41年台上字
    第323號判例意旨參照)。又「土地法第43條所謂登記有絕對
    效力，係為保護第三人起見，將登記事項賦予絕對真實之公
    信力，故第三人信賴登記，而取得土地權利時，不因登記原
    因之無效或撤銷，而被追奪」 (司法院院字第1919號、第19
    56號解釋參照)。而動產民法第943條規定，係以「占有」為
    其公示方式，準此，若第三人因信賴動產占有之公示性而取
    得新權利之登記，即應受保護。查證人即辦理系爭動產抵押
    權登記之被告公司員工謝徽辰證稱：當天簡義雄與車行的人
    開車過來，其核對車型、顏色、牌照、CC數，核對起來與系
    爭車輛相同，其有拍照存證等語（見本院96年4月3日言詞辯
    論筆錄），並有車輛照片附卷可參（見被證5），簡義雄既
    將車輛開至被告處，即可推定其對系爭車輛有合法權利，被
    告因此信賴而設定動產抵押，自應受保護，原告雖陳稱系爭
    車輛均在公司云云，然並未舉證證明簡義雄開到被告處對保
    之車輛非原告所有之系爭車輛，是原告請求塗銷系爭車輛之
    動產抵押權設定登記，即無理由，不應准許。又本件動產抵
    押權所擔保之債權為簡義雄向被告之貸款，並無違反抵押權
    從屬性原則，原告主張系爭抵押權失所附麗云云，亦不足採
    。
 (二) 原告不得請求相當於租金之損害賠償
    查原告並未舉證證明被告與詐欺集團有勾結，而詐欺集團持
    偽造之原告公司營利事業登記證辦理補發系爭車輛行車執照
    及登記書，再由冒名簡義雄之男子持偽造之簡義雄身分證向
    被告申請貸款，該行車執照及登記證既為監理機關所補發，
    偽造之身分證亦幾可亂真，被告因而辦理抵押權設定登記，
    難謂有故意侵害被告權利可言；又證人謝徽辰證稱：簡義雄
    聲請貸款時，有提供戶籍、電話手機、身分證、車子行照、
    房屋權狀等，對保時其有核對簡義雄身分證，簡義雄將車子
    開來時還將車子拍照，才核貸等語（見本院96年4月3日言詞
    辯論筆錄），被告處理本件貸款案件既依公司規定完成對保
    ，亦無過失可言，故原告主張被告應負侵權行為損害賠償責
    任云云，並無理由。且系爭車輛既在原告占有中，原告自得
    使用收益，縱原告停止使用系爭車輛亦無礙於債權人行使動
    產擔保交易法第17條之權利，是以原告主張停用系爭車輛受
    有每日2,000元租金之損失，並無理由，應予駁回。
五、從而，原告依民法第184條、第767條規定，請求被告塗銷系
    爭抵押權登記及賠償176,000元暨自起訴狀繕本送達翌日起
    至清償日止，按年息百分之5計算之利息，為無理由，應予
    駁回。
六、本件為判決之基礎已臻明確，兩造其餘之陳述及所提其他證
    據，經本院斟酌後，認為均於判決之結果無影響，亦與本案
    之爭點無涉，自無庸逐一論述，併此敘明。
七、據上論結，本件原告之訴為無理由，依民事訴訟法第78條
    規定，判決如主文。
中　　華　　民　　國　　96　　年　　4 　　月　　30　　日
                  民事第五庭    法　官　蔡如琪
以上正本係照原本作成
如對本判決上訴，須於判決送達後20日內向本院提出上訴狀
中　　華　　民　　國　　96　　年　　4 　　月　　30　　日
                    　　　　　　書記官　劉寶鈴
